臺灣高等法院刑事判決
110年度上訴字第1900號
上  訴  人  
即  被  告  賴奕勲



選任辯護人  魏廷勳律師
上列上訴人因妨害秩序案件，不服臺灣新竹地方法院109年度訴
字第862號，中華民國110年4月12日第一審判決（起訴案號：臺
灣新竹地方檢察署109年度偵字第9262號），提起上訴，本院判
決如下：
    主  文
原判決撤銷。
賴奕勲共同犯意圖供行使之用而攜帶兇器，在公共場所聚集三人
以上下手實施強暴罪，處有期徒刑陸月，如易科罰金，以新臺幣
壹仟元折算壹日。
    犯罪事實
謝志偉於民國109年8月10日凌晨2時，駕車行經新竹市北大路之
錢櫃KTV前時，因張宇賢斯時酒醉躺在該處道路上，而差點發生
車禍，謝志偉因而對張宇賢心生不滿，其遂夥同蔡庭豪、陳汶鋒
、賴奕勲及姓名、年籍不詳、綽號「阿齊」之成年男子，於109
年8月10日凌晨6時42分許，共乘車牌號碼000-0000號自小客車前
往新竹市○區○○路00巷0號前之道路旁，而謝志偉、蔡庭豪、陳汶
鋒、賴奕勲及「阿齊」均明知上開地點為不特定多數人得共同使
用或集合之公共場所，於該處聚集3人以上發生衝突，顯會造成
公眾或他人恐懼不安，竟仍不違本意，共同基於在公共場所聚集
3人以上施強暴之犯意聯絡（謝志偉、蔡庭豪業經原審判處有罪
確定），由蔡庭豪持可供作為兇器使用之鋁製球棒；另謝志偉、
陳汶鋒及賴奕勲則以徒手之方式共同毆打張宇賢，因而致張宇賢
受有左前臂挫傷併尺骨幹骨折、頭部外傷併左側額頭部位挫傷併
擦傷、右肘挫傷併瘀腫、左上臂挫傷、左肘挫傷及右踝挫傷等傷
害（賴奕勲等人涉犯傷害罪嫌部分，未據告訴）。
    理  由
一、本案作為認定事實所引用被告以外之人於審判外之供述證據
    ，均未經當事人及辯護人於言詞辯論終結前聲明異議，本院
    審酌各該證據資料製作時之情況，亦無違法不當及證明力明
    顯過低之瑕疵，依刑事訴訟法第159條之5規定，認均有證據
    能力。
二、認定犯罪事實之依據及理由：
　㈠前揭犯罪事實，業據上訴人即被告賴奕勲於偵訊、原審準備
    程序、審理、本院準備程序暨本院110年9月29日審理時供認
    不諱（偵字卷第93頁正、反面，原審卷第133、137頁，本院
    卷第66、108頁），核與被害人張宇賢於警詢及本院審理時
    指訴支情；證人即共犯蔡庭豪、陳汶鋒、謝志偉於警詢、偵
    訊時所證情節大致吻合（偵字卷第10至12、17至19、24至26
    、37至39、92至94頁，本院卷第111至115頁），復有監視器
    錄影影像之擷取畫面、現場照片暨國立臺灣大學醫學院附設
    醫院新竹分院診斷證明在卷可按（偵字卷第51至61頁），並
    有扣案之鋁製球棒1 支可資佐證，堪認被告前揭任意性自白
    ，核與事實相符，洵堪採信。
　㈡被害人張宇賢於警詢時雖指稱被告係有持球棒朝其毆打云云
    ，惟被告自始堅稱，其並未手持球棒毆擊被害人等語明確。
    經查：
　⒈稽之被害人於警詢時指稱：被告與謝志偉、蔡庭豪等人輪流
    持球棒朝我毆打云云；嗣於本院審理時則證稱：被告當天與
    另外3個人前來，下車後蔡庭豪、謝志偉等人就拿球棒打我
    ，被告並沒有拿球棒打我，我在警詢中會稱拿鋁棒打我的人
    是被告，是因為當下我只認識被告，而不認識其他人等語（
    偵字卷第37、38頁，本院卷第111至114頁），已徵被害人前
    後所陳，已有不一，而難遽採。再者，被害人於警詢時，經
    員警提示監視器錄影影像，其雖稱「畫面中頭戴黑色鴨舌帽
    、短袖上衣、藍色牛仔長褲、手持金色鋁棒揮舞之男子是被
    告」云云。就此，被害人於本院審理時明確證稱，係因當下
    其僅認識被告，且該錄影影像之畫面，其確實認不出被告等
    語，參照被害人前於警詢時，確有數次提及畫面太模糊而無
    法辯認（偵字卷第38頁），且觀之卷附之監視器錄影影像之
    擷取畫面所示（偵字卷第52頁），亦見畫面並非十分清晰，
    無法清楚辨識畫面中男子之五官，是被害人於警詢時指稱，
    監視器錄影影像中持球棒之男子即為被告，是否精確、核實
    ，殊非無疑。
　⒉徵諸證人即共犯蔡庭豪於警詢時陳稱：當下連同我有4個人打
    被害人，我是持鋁棒，其他人用拳頭毆打被害人等語（偵字
    卷第18頁）；另證人即共犯謝志偉於警詢時證稱：當時我用
    拳頭毆打被害人雙手、陳汶鋒則用拳頭打被害人的腹部，而
    蔡庭豪則持球棒毆打被賴人的手、腳，被告則在旁邊等語（
    偵字卷第11頁）；復證人即共犯陳汶鋒於警詢時陳稱：當時
    我空手毆打被害人，謝志偉則好像是持球棒毆打，蔡庭豪部
    分，我沒有注意他如何毆打等語（偵字卷第25頁），俱見證
    人陳汶鋒、謝志偉及蔡庭豪均未指稱被告係有持球棒毆打被
    害人之情事。
　⒊證人即員警卓家弘固於本院審理時證稱：本件被害人的警詢
    筆錄是我所製作的。我有播放現場的監視器錄影影像給被害
    人觀視，當時的畫面只有拍攝到在事發地點走動的人及持球
    棒揮舞的人的影像，並沒有拍到被害人遭毆打的情形。我跟
    被害人確認後，他表示只認識被告，也認為這些人是被告帶
    來毆打他的。至於錄影影像中頭戴黑色鴨舌帽、短袖上衣、
    藍色牛載長褲、手持金色鋁棒揮舞的男子，我也有向被害人
    確認，他說是被告等語（本院卷第133至137頁）。是依證人
    卓家弘前述所證，可徵被害人就本件參與毆打其之人，其僅
    認識被告，且於製作警詢筆錄時，被害人認為本案係被告帶
    同他人前來之情，核與被害人前述於本院審理時所證稱之，
    其僅認識被告，故指認被告之情，要屬吻合。
　⒋準此，遍查全卷之證據資料所示，僅被害人於警詢時指稱被
    告於事發時係有持球棒朝其攻擊，惟遑論被害人嗣於本院審
    理時業已更易其詞；復被害人於警詢時所指認監視器錄影影
    像時，是否精準、確實得以辨別何者為被告乙節，實屬有疑
    ，亦如前述；復參諸證人陳汶鋒、謝志偉及蔡庭豪前揭證詞
    ，其等均未證述被告係有持球棒之情，尚難依被害人於警詢
    時之單方指陳，遽認被告確有持球棒朝其攻擊之情。
　㈢從而，被告本件犯行，事證明確，洵堪認定，應予以依法論
    科。
三、論罪：
　㈠按刑法妨害秩序罪章之第149條、第150條於109年1月15日修
    正公布，於109年1月17日施行，本次修法理由略以：「一、
    隨著科技進步，透過社群通訊軟體（如LINE、微信、網路直
    播等）進行串連集結，時間快速、人數眾多且流動性高，不
    易先期預防，致使此等以多數人犯妨害秩序案件規模擴大，
    亦容易傷及無辜。惟原條文中之『公然聚眾』，司法實務認為
    必須於『公然』之狀態下聚集多數人，始足當之；亦有實務見
    解認為，『聚眾』係指參與之多數人有隨時可以增加之狀況，
    若參與之人均係事前約定，人數既已確定，便無隨時可以增
    加之狀況，自與聚眾之情形不合（最高法院28年上字第621
    號判例、92年度台上字第5192號判決參照）。此等見解範圍
    均過於限縮，學說上多有批評，也無法因應當前社會之需求
    。爰將本條前段修正為『在公共場所或公眾得出入之場所』有
    『聚集』之行為為構成要件，亦即行為不論其在何處、以何種
    聯絡方式（包括上述社群通訊軟體）聚集，其係在遠端或當
    場為之，均為本條之聚集行為，且包括自動與被動聚集之情
    形，亦不論是否係事前約定或臨時起意者均屬之。因上開行
    為對於社會治安與秩序，均易造成危害，爰修正其構成要件
    ，以符實需。二、為免聚集多少人始屬『聚眾』在適用上有所
    疑義，爰參酌組織犯罪防制條例第2條第1 項及其於106年4
    月19日修正之立法理由，認三人以上在公共場所或公眾得出
    入之場所實施強暴脅迫，就人民安寧之影響及對公共秩序已
    有顯著危害，是將聚集之人數明定為三人以上，不受限於須
    隨時可以增加之情形，以臻明確…（109年1 月15日刑法第14
    9條修正理由參照）」、「一、修正原『公然聚眾』要件，理
    由同修正條文第149條說明一至三。倘三人以上，在公共場
    所或公眾得出入之場所聚集，進而實行強暴脅迫（例如：鬥
    毆、毀損或恐嚇等行為）者，不論是對於特定人或不特定人
    為之，已造成公眾或他人之危害、恐懼不安，應即該當犯罪
    成立之構成要件，以符保護社會治安之刑法功能…。二、實
    務見解有認本條之妨害秩序罪，須有妨害秩序之故意，始與
    該條之罪質相符，如公然聚眾施強暴脅迫，其目的係在另犯
    他罪，並非意圖妨害秩序，除應成立其他相當罪名外，不能
    論以妨害秩序罪（最高法院31年上字第1513號、28年上字第
    3428號判例參照）。然本罪重在安寧秩序之維持，若其聚眾
    施強暴脅迫之目的在犯他罪，固得依他罪處罰，若行為人就
    本罪之構成要件行為有所認識而仍為本罪構成要件之行為，
    自仍應構成本罪，予以處罰。三、參考我國實務常見之群聚
    鬥毆危險行為態樣，慮及行為人意圖供行使之用而攜帶兇器
    或者易燃性、腐蝕性液體，抑或於車輛往來之道路上追逐，
    對往來公眾所造成之生命身體健康等危險大增，破壞公共秩
    序之危險程度升高，而有加重處罰之必要，爰增訂第二項…
    （109年1月15日刑法第150條修正理由參照）」。查本案謝
    志偉糾集被告、蔡庭豪、陳汶鋒及「阿齊」，共同為事實欄
    所載犯行，其等於案發前已知此行目的係為找被害人尋釁，
    已可認其等於聚集過程中，主觀上已具有將對他人施以強暴
    之認識或故意甚明。又其等所持之鋁製球棒為金屬製品，其
    質地甚為堅硬，況本件既可持之毆人成傷，當屬客觀上顯然
    具有危險性，足以對人之生命、身體、安全構成威脅之兇器
    無疑。
　㈡是核被告所為，係犯刑法第150條第2項第1款、同條第1 項後
    段之意圖供行使之用而攜帶兇器，在公共場所聚集三人以上
    下手實施強暴罪。
　㈢按共犯在學理上，有「任意共犯」與「必要共犯」之分，前
    者指一般原得由一人單獨完成犯罪而由二人以上共同實施之
    情形，當然有刑法總則共犯規定之適用；後者係指須有二人
    以上之參與實施始能成立之犯罪而言。且「必要共犯」依犯
    罪之性質，尚可分為「聚合犯」與「對向犯」，其二人以上
    朝同一目標共同參與犯罪之實施者，謂之「聚合犯」，如刑
    法分則之公然聚眾施強暴、脅迫罪、參與犯罪結社罪、輪姦
    罪等是，因其本質上即屬共同正犯，故除法律依其首謀、下
    手實施或在場助勢等參與犯罪程度之不同，而異其刑罰之規
    定時，各參與不同程度犯罪行為者之間，不能適用刑法總則
    共犯之規定外，其餘均應引用刑法第28條共同正犯之規定（
    最高法院81年台非字第233號判例意旨參照）。準此，本案
    被告與謝志偉、蔡庭豪、陳汶鋒及「阿齊」間，就本件犯行
    ，係有犯意聯絡及行為分擔，為共同正犯。
　㈣刑法第150條第1項規定：「在公共場所或公眾得出入之場所
    聚集三人以上，施強暴脅迫者，在場助勢之人，處1年以下
    有期徒刑、拘役或10萬元以下罰金；首謀及下手實施者，處
    6月以上5年以下有期徒刑」；同條第2項則規定：「犯前項
    之罪，而有下列情形之一者，得加重其刑至2分之1：一、意
    圖供行使之用而攜帶兇器或其他危險物品犯之。二、因而致
    生公眾或交通往來之危險」，該規定係就犯罪類型變更之個
    別犯罪行為得裁量予以加重，成為另一獨立之罪名（尚非概
    括性之規定，即非所有罪名均一體適用），屬於刑法分則加
    重之性質，惟依上述規定，係稱「得加重…」，而非「加重…
    」或「應加重…」，故法院對於行為人所犯刑法第150條第2
    項第1款、第1項前段之行為，是否加重其刑，即有自由裁量
    之權。本院審酌本件係因共犯謝志偉與被害人間差點發生車
    禍事故之糾紛而起，屬偶發之事件，且被告亦係應謝志偉之
    邀而前往，過程中雖聚集超過3人，但是沒有持續增加人數
    ，且被告與共犯謝志偉等人攻擊對象僅被害人1人，衝突之
    時間亦屬短暫，復所生危害也沒有擴及他人導致傷亡，且本
    件共犯蔡庭豪雖有攜帶鋁棒前往，惟被告並無持任何之兇器
    或其他危險物品，已如前述；甚者，被告於本院審理時所陳
    ，其於毆打被害人後，擔心事情失控，尚有勸阻其他共犯乙
    節（本院卷第39頁），亦與共犯謝志偉於警詢時證稱，被告
    係有勸架之情（偵字卷第11頁），要屬吻合，足徵被告所犯
    情節雖侵害社會秩序安全，但無嚴重或擴大現象，本院認尚
    無予以加重其刑之必要。
四、原判決撤銷部分：
　㈠原審認被告罪證明確，予以論罪科刑，固非無見。惟查：被
    告本件尚無依刑法第150條第2項加重其刑之必要，已詳如前
    述，原審遽依該條規定予以加重其刑，容有未洽。是被告上
    訴主張，依其本案參與程度及情節，應無依刑法第150條第2
    項之規定予以加重其刑之必要，為有理由，應由本院予以撤
    銷改判。
　㈡審酌被告僅因友人即共犯謝志偉與被害人間之糾紛，因而應
    謝志偉之邀，共同攜帶兇器在公共場所聚集3人以上而對被
    害人實施強暴，對社會秩序產生高度危害，已造成公眾或他
    人之危害、恐懼不安，妨害社會安寧秩序，行為本應予嚴厲
    譴責，然考量本案係因共犯謝志偉與被害人間之糾紛而起，
    被告僅徒手毆打告訴人，並無持武器攻擊，主觀惡性尚非至
    鉅，犯罪情節較共犯謝志偉等人為輕，且於偵查、原審暨本
    院審理時，自始坦承犯行，對其行為無隱，並已獲被害人之
    諒解，被害人並於本院審理時表示不欲追究之意（本院卷第
    113頁），兼衡其犯罪之動機、目的、手法、素行紀錄、於
    警詢時自陳高中畢業之智識程度、從事服務業、家庭經濟狀
    況小康等一切情狀（偵字卷第31頁），酌情改量處如主文欄
    第2項所示之刑，並諭知易科罰金之折算標準。
　㈢扣案之鋁製球棒1支，固係供被告與共犯謝志偉、蔡庭豪等人
    為本件犯行所用。惟該球棒為共犯蔡庭豪所有，業據蔡庭豪
    於原審審理時陳述明確（原審卷第65頁），既非被告所有，
    自不予宣告沒收。
五、被告經合法傳喚，無正當理由不到庭，爰不待其陳述逕行判
    決。 　　　
據上論斷，應依刑事訴訟法第371條、第369條第1項前段、第364
條、第299條第1項前段，判決如主文。
本案經檢察官何嘉仁到庭執行職務。
中　　華　　民　　國　　110 　年　　11　　月　　30　　日
                  刑事第二十五庭審判長法　官  邱滋杉
                                      法　官  邱瓊瑩
                                      法　官  陳彥年
以上正本證明與原本無異。
如不服本判決，應於收受送達後20日內向本院提出上訴書狀，其
未敘述上訴之理由者並得於提起上訴後20日內向本院補提理由書
（均須按他造當事人之人數附繕本）「切勿逕送上級法院」。
                                      書記官  彭秀玉
中　　華　　民　　國　　110 　年　　11　　月　　30　　日
附錄：本案論罪科刑法條全文
中華民國刑法第150條
在公共場所或公眾得出入之場所聚集三人以上，施強暴脅迫者，
在場助勢之人，處1年以下有期徒刑、拘役或10萬元以下罰金；
首謀及下手實施者，處6月以上5年以下有期徒刑。
犯前項之罪，而有下列情形之一者，得加重其刑至二分之一：
一、意圖供行使之用而攜帶兇器或其他危險物品犯之。
二、因而致生公眾或交通往來之危險。